臺灣桃園地方法院民事判決　　　　　　　 95年度訴字第938號
原　　　告　丙○○
訴訟代理人　廖德澆　律師
複　代理人　戊○○
被　　　告　乙○○
　　　　　　甲○○
上列當事人間損害賠償事件，於民國96年7 月23日言詞辯論終結
，本院判決如下：
    主      文
原告之訴及假執行之聲請均駁回。
訴訟費用由原告負擔。
    事實及理由
一、本件被告乙○○、甲○○經合法通知，未於最後言詞辯論期
    日到場，核無民事訴訟法第386 條各款所列情形，爰依原告
    聲請，由其一造辯論而為判決。
二、原告主張：
(一)、被告乙○○與原告為坐落桃園縣龜山鄉○路段246 、247 、
    247-1 、247-2 、247-3 、250 、251 地號土地上所興建之
    「綠鄉」工地之投資興建合夥人，而被告乙○○投資部分係
    以被告甲○○掛名登記為起造人名義。自民國91年12月底起
    前揭工地興建所需部分資金，均由原告簽發支票，交付被告
    乙○○向外調度資金，詎被告乙○○竟將原告所簽發交付支
    票中如附表所示之8 紙支票據為己有。被告乙○○於92年10
    月底復與被告甲○○基於共同詐欺之意，由被告乙○○向原
    告誆稱需再共同對外調度新台幣（下同）250 萬元，要求原
    告提供自己所有坐落桃園縣龜山鄉○路段第246 地號之土地
    ，設定有最高限額抵押權300 萬元予被告甲○○，作為向被
    告甲○○調度資金250 萬元之擔保，惟被告甲○○僅交付62
    萬元予原告，被告共同不法詐欺原告188 萬元。至前揭工地
    興建於93年6 月間完成，為辦理各起造人之建物保存登記及
    分戶貸款之抵押權設定之對保手續時，被告甲○○要求原告
    清償前揭250 萬元之欠款外，且須償還被告乙○○另向他借
    貸300 萬元之欠款，被告乙○○始向原告坦承其手上尚持有
    原告所簽發之部分支票，原告為取回支票而與被告乙○○曾
    達成換屋協議，亦即將原登記於原告名下之桃園縣龜山鄉○○村○ 鄰○○路仁壽巷42-2號之房屋（總面積：195.69㎡，
    最高限額抵押設定為654 萬元，貸款債務較低），與原登記
    於被告甲○○名下同巷40-5號之建物（總面積：215.87㎡，
    最高限額抵押設定為805 萬元，貸款債務較高），互易登記
    ，而其中原登記於被告甲○○起造人名義則指定改以買賣原
    因移轉登記於被告乙○○之子徐志忠名下，此外，原告並返
    還被告甲○○250 萬元加計5 個月利息（2 分利）25萬元及
    向甲○○租借之房屋租金7 萬元，合計282 萬元。被告乙○○遂於93年6 月21日以簽訂切結書附加條件之方式，將原告
    所簽發如附表編號2 至8 所示之7 張支票返還原告。被告乙○○仍隱匿如附表編號1 所示之支票（下稱系爭支票）未返
    還原告，並於93年年底將系爭支票交付被告甲○○，且為付
    款之提示，致使原告跳票，雖屢經原告催討，然被告乙○○
    竟聯合被告甲○○向原告誆稱已將之另轉讓由第三人處理，
    可見被告甲○○無權占有系爭支票，自負有將之返還原告之
    義務。為此爰依民法第184 條第1 項前段、第185 條第1 項
    規定，請求被告應連帶給付原告188 萬元，另依民法第767
    條前段規定，請求被告返還系爭支票。
(二)、原告簽發之票據債信一向良好，且當時非拒絕往來戶，被告
    乙○○既稱已將支票交付債權人，而支票到期後均應能兌現
    ，故衡之一般債權人豈有未獲付款或在無任何擔保之情況下
    ，而仍任由被告乙○○取回支票交付原告結算之理。況被告
    乙○○返還如附表編號2 至7 所示支票之附帶條件，除要求
    原告清償被告甲○○之250 萬元借款外，卻未提及其他債權
    人如何清償？反而是為了減輕自己之合夥債務而要求原告以
    「大屋換小屋」為附帶條件。被告之所以要求換屋係因當時
    房屋價格低落，房屋價值與貸款金額不成比例，被告乙○○
    為了換取抵押貸款債務較低之房屋，藉此減輕其合夥債務之
    分擔，乃持侵占入己之支票要脅原告交換房屋。
(三)、被告甲○○撥付借款前，原告已事先向伊表示勿將借款交付
    被告乙○○，伊竟仍交由被告乙○○取款，且僅交付原告62
    萬元，至於餘款188 萬元，被告乙○○編稱係要用以償還公
    司對外所舉債務，事實上卻僅交付1 紙自己親寫之字條予公
    司會計即證人丁○○作為記帳之唯一依據。
(四)、被告乙○○於93年度年底將系爭支票轉交被告甲○○，聲稱
    係供作為抵償被告乙○○私人所積欠300 萬元債務利息之用
    ，此為被告甲○○於台灣桃園地方法院檢察署95年度調偵字
    第229 號偵查中之供詞所載。被告甲○○係於系爭支票到期
    約1 年始取得支票，其先則辯稱系爭支票係被告乙○○交付
    其作為抵償債務之用；嗣又改稱已將300 萬元之債權及該支
    票轉讓給訴外人己○○，並未舉證以實其說。縱其讓與系爭
    支票之事實為真，己○○係受被告甲○○所委託之討債公司
    人員，依民法第940 條規定，己○○因係受僱討債，當然係
    被告甲○○之占有輔助人，況被告甲○○明知與原告自93年
    6 月21日起已無債務糾葛，竟仍於93年11月9 日發函誣指原
    告與被告乙○○共同積欠其300 萬元借款債務，且編稱系爭
    支票係乙○○交付其抵償債務云云，顯見被告甲○○係惡意
    取得系爭支票，依票據法第14條第1 項規定，自不得享有票
    據上之權利，且屬無權占有，應負有將之返還原告之義務。
(五)、被告甲○○在偵查中稱，被告乙○○在85、86年間向其借貸
    300 萬元，並非發生在原告與被告乙○○之合夥期間，故與
    被告乙○○所侵占如附表所示之支票無關。附表所示支票之
    發票日不同、票號不連續，且其中編號2 至8 支票之金額合
    計為217 萬5 千元與300 萬元之債務金額不符，殊難想像是
    原告簽發作為300 萬元債務擔保之用。另就被告乙○○與甲○○所書立切結書而言，前開8 紙支票若真係用以擔保前開
    300 萬元債務，則為何當原告以282 萬元返還被告甲○○及
    交換房屋後，被告乙○○即同意返還其中7 紙支票，並塗銷
    原告土地之最高限額抵押權，顯見如附表所示之支票與前開
    300 萬元之債務無關。被告甲○○雖辯稱曾在前開偵查程序
    中提出之存摺明細影本2 紙，顯示確有於92年10月27日及同
    年11月6 日提領120 萬元及115 萬元等情，惟此僅可間接證
    明250 萬元之債務存在。況被告書立之切結書已加註：「93
    年6 月21日甲○○確實收到新台幣貳佰捌拾貳萬元正，丙○○與甲○○間之一切債關係全部消滅」等語，顯見前開250
    萬元既已清償，則原告與甲○○之一切債務關係全部消滅，
    上開300 萬元債務與原告無關等語。並聲明：(1)被告應連帶
    給付原告188 萬元，及自起訴狀繕本送達最後1 位被告之翌
    日起至清償日止，按週年利率5 ％計算之利息。(2)被告甲○○應將系爭支票返還原告。(3)原告願供擔保，請准予宣告假
    執行。
三、被告乙○○未於最後言詞辯論期日到庭，惟據其以前到庭所
    為之聲明及陳述則以：原告透過被告乙○○向被告甲○○借
    款250 萬元，被告乙○○交付其中62萬元予原告，餘款則用
    來清償合夥對外所積欠之債務。如附表編號2 至8 所示之支
    票係被告乙○○代表公司對外借款之憑據，嗣因原告要求結
    算已交還給原告。原告與被告甲○○房屋互易，係因被告乙○○幫公司向被告甲○○借款250 萬元，被告乙○○有向被
    告借款約300 萬元，與原告要取回支票無關，並聲明：駁回
    原告之訴。
四、被告甲○○未於最後言詞辯論期日到庭，惟據其以前到庭所
    為之聲明及陳述則以：其僅與被告乙○○有借貸關係，其已
    將250 萬元借款全部交付乙○○。系爭支票係被告乙○○交
    付其作為抵償300 萬元債務利息之用，其因積欠訴外人己○○55萬元，遂將系爭支票交付己○○，己○○提示後未獲付
    款，系爭支票仍由己○○持有等語，資為抗辯。並聲明：駁
    回原告之訴。
五、本院之判斷：
(一)、原告起訴主張伊與被告乙○○合夥在坐落桃園縣龜山鄉○路
    段第246 、247 、247-1 、247-2 、247-3 、250 、251 號
    土地上興建房屋，前揭合夥興建工程所需資金，由原告簽發
    支票，交被告乙○○持以向外調度資金，原告先後已簽發含
    附表所示支票在內之多紙支票交由被告乙○○調度資金。92
    年10月底原告與被告乙○○提供坐落桃園縣龜山鄉○路段24
    6 號地號之土地設定最高限額300 萬元抵押權予被告甲○○
    ，作為被告乙○○向甲○○借款250 萬元之擔保。嗣被告甲○○交付前開250 萬元予被告乙○○後，被告乙○○僅交付
    其中62萬元交付原告，並向原告表示餘款188 萬元用以清償
    先前以原告支票借款所負債務。前開被告乙○○投資部分，
    以被告甲○○為起造人，其中門牌號碼桃園縣龜山鄉○○村
    ○○路人壽巷40-5號房屋（簡稱系爭房屋）興建完成後，原
    登記為被告甲○○所有，嗣93年6 月21日被告2 人書立切結
    書（原證5） ，依該切結書之記載，被告應將原告所簽發付
    款人為聯邦銀行桃鶯分行票面金額總計192 萬元之支票6紙
    及票面金額25萬元之支票1 紙返還原告，並提出系爭房屋之
    產權文件與桃園縣龜山鄉○○村○○路人壽巷42-2號房屋（
    即桃園縣龜山鄉○路段1591建號）交換，且當日被告甲○○
    收到282 萬元（含250 萬元加計5 個月利息25萬元及房屋租
    金7 萬元）後，原告與被告甲○○間之一切債務關係均消滅
    等事實，為兩造所不爭執（見本院95年10月16日、96年4 月
    16日筆錄），且有原告所提起造人名冊、興建工地建造執造
    、桃園縣龜山鄉○路段246 號地號土地權利異動謄本、興建
    工地之使用執照、切結書、桃園縣龜山鄉○路段246 號土地
    及其上桃園縣龜山鄉○○村○○路人壽巷42-2號房屋登記謄
    本各1 紙可憑，自堪信為真實。
(二)、按當事人主張有利於己之事實者，就其事實有舉證之責任。
    民事訴訟法第277 條定有明文。又民事訴訟如係由原告主張
    權利者，應先由原告負舉證之責，若原告先不能舉證以證實
    自己主張之事實為真實，則被告就其抗辯事實即令不能舉證
    ，或其所舉證據尚有疵累，亦應駁回原告之請求（最高法院
    17年上字第917 號判例可參）。本件原告主張被告2 人共同
    對伊為詐欺，致其權利受有損害，並主張伊為系爭支票之所
    有權人，被告甲○○無權占有該支票，依民法第767 條之規
    定請求返還，就被告2 人對伊共同為詐欺行為及被告甲○○
    無權占有系爭支票等有利於原告之事實，應予舉證。經查：
１、原告主張被告2人共同詐欺部分：
(1)、原告主張被告2 人對伊共同為詐欺行為，使伊受有188 萬元
    損害，係以被告乙○○向原告以需要向被告甲○○調度資金
    250 萬元為由，要求原告提供坐落桃園縣龜山鄉○路段第24
    6 地號土地設定最高限額300 萬元抵押權予被告甲○○為擔
    保，嗣後原告僅取得62萬元等情為其論斷之依據。然按侵權
    行為以因故意或過失不法侵害他人之權利為構成要件，除依
    民法第184 條第2 項之規定有推定過失外，主張行為人應負
    同條第1 項前段之侵權行為責任者，應就「故意或過失不法
    侵害他人權利」之要件，負舉證責任（最高法院80年度台上
    字第1462號裁判可參）。
(2)、查本件原告主張被告乙○○以合夥興建房屋需調度資金為由
    ，誘使其以坐落桃園縣龜山鄉○路段246 號地號之土地設定
    最高限額300 萬元抵押權予被告甲○○為擔保向甲○○借款
    250 萬元，然僅貸得62萬元云云，固提出前開土地及其上桃
    園縣龜山鄉○○村○○路人壽巷42-2號房屋登記謄本各1 紙
    為憑。然原告既主張伊與被告乙○○合夥興建房屋所需資金
    原即約定由原告交付支票供被告調度資金使用等情，則被告
    是否藉此詐騙原告188 萬元（即250 萬與62萬元之差額），
    自應由兩造有無確實從事房屋興建及被告乙○○是否有為合
    夥事業調度該205 萬元資金為斷。然而，依據原告與被告乙○○之合夥協議，當合夥事業有資金之需求時，由原告簽發
    支票交由被告乙○○持以向他人調現之事實既為兩造所不爭
    執，而所謂合夥又係指2 人以上互約出資以經營共同事業之
    契約，合夥之出資及財產均屬合夥人公同共有，且合夥人對
    於因合夥事業所生之債務應負連帶責任，合夥盈虧皆由全體
    合夥人共同承擔，是被告乙○○持原告開立之支票或由合夥
    事業提供擔保向同案被告甲○○調借興建工程之資金250 萬
    元，已難謂其主觀上係基於不法所有之意圖而為之。再者，
    本件兩造對於原告與被告乙○○以前開房地為擔保向被告甲○○貸款250 萬元，被告甲○○已將該筆款項交付予被告乙○○之事實並無爭執，且證人即前開合夥事業之會計丁○○
    於本院審理時證稱：「（92年10月、11月間公司有無向被告
    李借貸250 萬元？）有。原告跟被告徐商量後，由被告徐出
    面向被告李借250 萬元。（該筆借款有無擔保？）有。提供
    原告於該筆合作關係中分到的其中一筆房地作擔保。（被告
    徐所借得250 萬元，有無交回公司？如何交回公司？）起初
    原告對於被告徐有無將向被告李借得的款項全數交回有懷疑
    ，要求被告李將借款直接交給公司，但是被告李還是交給被
    告徐，後來被告徐列出1 份清單（原證9） 。（其上所載票
    據56萬元及33萬元，你有無看過該票據？）這是因為工地需
    要週轉調取資金，被告徐拿原告的票去調現，票快到期，被
    告徐說是拿該2 筆款項去把票換回來。（後來票有無換回來
    ？）的確有該兩筆借款，但我不知道票有無換回來。（原告
    及被告徐向被告李借貸的次數為何？）被告徐持原告的票去
    借款的次數很多，我都不知道對象是誰，唯獨一次借款250
    萬元金額較大，被告徐有說是向被告李借的，所以我知情等
    語（見本院96年5 月16日筆錄）。顯見被告乙○○與原告合
    議提供房地為擔保向被告甲○○貸款，確為因應合夥事業資
    金上之需求，且據證人丁○○前開證詞可知，向被告甲○○
    貸得之250 萬元中，除已交付原告之62萬元外，有56萬元及
    32萬元確實用以支應合夥事業其餘票據借款。又原告當時即
    對被告乙○○向被告甲○○250 萬元中其餘款項之用途表示
    質疑，被告乙○○亦已提出原證9 之清單，說明除前開款項
    （62萬元+56 萬元+32 萬元）外，其餘借得款項係用以償還
    他筆借款及利息等語，審諸被告乙○○持原告支票向第三人
    借款次數頻繁，其前開說明並無違常情，原告當時亦未加以
    爭執，尚且於93年6 月21日被告2 人簽立前開切結書後，同
    意清償該筆款項，自難以原告個人對於被告乙○○關於資金
    調度有所疑義，即謂被告乙○○有何欺詐情事可言。
(3)、此外，被告甲○○確已將前開250 萬元貸款支付予被告乙○○，業如前述，是原告事後本於伊與被告乙○○間之合夥連
    帶責任關係清償被告甲○○282 萬元，為彼此間自由意志下
    之協議，被告甲○○亦因此交還原告附表編號2 至8 所示支
    票7 紙，並塗銷桃園縣龜山鄉○路段246 地號土地之抵押權
    ，且承認原告與被告甲○○間之一切債務關係消滅，自難認
    其對原告有何詐欺之可言。
(4)、至於原告主張被告持附表編號1 至8 所示支票要脅，才被迫
    依照前開切結書之記載與被告甲○○換屋，然而原告前開所
    指為被告所否認，且系爭切結書係被告2 人書立，原告並未
    具名，據切結書所載：「立書人乙○○、甲○○所持有發票
    人丙○○所開立之支票共柒張，付款行為聯邦銀行桃鶯分行
    。其中六張總金額為壹佰玖拾貳萬元，另有一張新台幣貳拾
    伍萬元，立書人願在93年6 月23日將上開柒張支票交還予丙○○，並同時交換龜山路仁壽巷40之5 號建物產權全部文件
    ，如果立書人無法如期履行，則無條件將龜山鄉○○路仁壽
    巷40之5 號過戶于丙○○所指定之名義人」、「93年6 月21
    日，甲○○確實收到新台幣貳佰捌拾貳萬元正，丙○○與甲○○間之一切債務關係全部消滅」等內容，均係關於被告2
    人應履行義務之約定，未使原告受有何不利益，原告主張伊
    受脅迫，故由「被告」簽立切結書，實與常情不符而難採信
    。
(5)、綜上，原告既未舉證證明被告2 人有何詐欺情事存在，空言
    遭被告乙○○詐欺向被告甲○○貸款，本於侵權行為請求被
    告負損害賠償云云，自難認有理由。
２、原告主張被告甲○○無權占有系爭支票部分：
(1)、按票據法第14條所謂以惡意取得票據者，不得享有票據上之
    權利，係指從無權處分人之手，受讓票據，於受讓當時有惡
    意之情形而言，如從有正當處分權人之手，受讓票據，係出
    於惡意時，亦僅生票據法第13條但書所規定，票據債務人得
    以自己與發票人或執票人之前手間所存人的抗辯之事由對抗
    執票人而已，尚不生執票人不得享有票據上權利之問題（最
    高法院67年臺上字第1862號判例參照）。查系爭本票乃原告
    本人所簽發，被告乙○○係由原告處受讓本票，並非從無處
    分權人之手受讓票據，而被告甲○○因其與被告乙○○間之
    消費借貸關係而自被告乙○○受讓系爭支票，依前開說明，
    與票據法第14條第1 項所定惡意不得享有票據權利之要件有
    別。
(2)、綜上，原告既未能舉證證明被告甲○○不得享有票據權利，
    復未能舉證證明被告乙○○及被告甲○○惡意取得票據，則
    其主張被告甲○○就系爭支票對原告之票據權利不存在，即
    屬無據。又被告甲○○取得票據具有法律上原因，已如前述
    ，則原告主張被告甲○○無權占有系爭支票，依民法第767
    條之規定請求返還系爭支票，亦無足取。
六、綜上所述，原告主張被告等共同對伊詐欺，不法侵害其權利
    ，本於民法第184 條規定，請求被告連帶賠償其損害188 萬
    元，並主張被告甲○○無權占有附表編號1 所示支票，依民
    法第767 條之規定請求被告甲○○將附表編號1 所示支票返
    還原告，均無理由，應予駁回。原告之訴既經駁回，其假執
    行之聲請失所附麗，併駁回之。
七、本件事證已臻明確，兩造其他攻擊防禦方法並所提證據，經
    審酌後，認與本判決結論不生影響，爰不一一論述，附此敘
    明。
八、結論：原告之訴無理由，依民事訴訟法第385 條條1 項前段
    、第78條，判決如主文。
中　　華　　民　　國　　96　　年　　11　　月　　30　　日
                  民事第一庭    法　官　  卓立婷
以上正本係照原本作成。
如對本判決上訴，須於判決送達後20日內向本院提出上訴狀。
中　　華　　民　　國　　96　　年　　12　　月　　3 　　日
                                書記官    冒佩妤
┌──────────────────────────────────┐
│附表：　　　　　　　　　　　　　　　　　　　　　　　　　　　　　    │
├─┬──┬───┬──────┬────────┬──────┬──┤
│編│票據│發票人│發　票　日  │ 票　面　金　額 │票 據 號 碼 │備考│
│號│種類│　    │　　　　    │ 　（新臺幣）　 │　　　　　　│　　│
├─┼──┼───┼──────┼────────┼──────┼──┤
│１│支票│丙○○│92年12月2 日│55萬元          │UC0000000   │換票│
├─┼──┼───┼──────┼────────┼──────┤並加│
│２│支票│丙○○│93年2 月2 日│605,000元       │UC0000000   │計利│
│  │    │      │            │                │            │息  │
├─┼──┼───┼──────┼────────┼──────┼──┤
│３│支票│丙○○│93年1 月22日│45萬元          │UC0000000   │    │
├─┼──┼───┼──────┼────────┼──────┼──┤
│４│支票│丙○○│93年1 月19日│25萬元          │UC0000000   │換票│
├─┼──┼───┼──────┼────────┼──────┤    │
│５│支票│丙○○│93年3 月19日│25萬元          │UC0000000   │    │
├─┼──┼───┼──────┼────────┼──────┼──┤
│６│支票│丙○○│93年1 月19日│30萬元          │UC0000000   │    │
├─┼──┼───┼──────┼────────┼──────┼──┤
│７│支票│丙○○│93年3 月1 日│22萬元          │UC0000000   │    │
├─┼──┼───┼──────┼────────┼──────┼──┤
│８│支票│丙○○│93年3 月19日│10萬元          │UC0000000   │    │
└─┴──┴───┴──────┴────────┴──────┴──┘
